【裁判字號】    89,台上,2190
【裁判日期】    890928
【裁判案由】    塗銷抵押權登記
【裁判全文】
最高法院民事判決                              八十九年度台上字第二一九○號
    上 訴 人  甲○○
    被上訴人  丁○○
              丙○○
              乙○○
右當事人間請求塗銷抵押權登記事件，上訴人對於中華民國八十七年七月三十一日臺
灣高等法院第二審判決（八十六年度重訴字第四九○號）提起上訴，本院判決如左：
    主  文
原判決廢棄，發回台灣高等法院。
    理  由
本件被上訴人主張：訴外人振達玩具有限公司（下稱振達公司）積欠和豐生歐亞有限
公司（下稱和豐生公司）之貨款新臺幣（下同）六百七十八萬三千三百九十七元，伊
提供所有坐落臺北市○○區○○段二小段六三二號土地，面積一五七平方公尺，應有
部分六分之三，及地上建物即門牌號碼台北市○○路三四三巷三十五號，面積一○四
點八二平方公尺（下稱系爭不動產）設定抵押權予和豐生公司為擔保，嗣發現土地登
記簿上竟登記上訴人為權利人，伊為義務人兼債務人，而設定九百萬元之抵押權。兩
造無債權債務關係存在，系爭抵押權亦失所附麗等情，求為確認上訴人就系爭九百萬
元之抵押債權不存在，並命其塗銷抵押權登記之判決。
上訴人則以：因和豐生公司之負責人謝海淵為外國人，不能登記為抵押權人，為確保
和豐生公司之債權，經被上訴人同意，將系爭抵押權信託登記予伊，抵押債權亦移轉
與伊。振達公司積欠和豐生公司之貨款，仍未清償，系爭抵押債權尚未消滅，被上訴
人不得請求塗銷等語，資為抗辯。
原審維持第一審所為上訴人敗訴之判決，駁回其上訴，無非以：被上訴人主張振達公
司積欠和豐生公司貨款，由伊提供系爭不動產為擔保，設定抵押權予和豐生公司，土
地登記簿則登記上訴人為權利人，伊為義務人兼債務人，而設定系爭九百萬元抵押權
之事實，有土地及建物登記謄本各一份為證。上訴人雖辯稱：設定抵押時，和豐生公
司將抵押債權讓與伊，並經被上訴人同意，系爭抵押債權自屬存在云云。惟查上訴人
在第一審已自認與被上訴人無債權存在，則其未舉證證明此自認與事實不符，且係出
於錯誤，不得任意撤銷其自認。又被上訴人否認設定抵押時，和豐生公司已將其貨款
債權讓與上訴人，並經伊同意，而上訴人亦未舉證已為債權讓與之通知，該債權讓與
對被上訴人不生效力。再，系爭抵押權係一般抵押權，擔保之範圍為「共同擔保新臺
幣九百萬元正」，而上訴人亦主張所擔保之債權係和豐生公司對振達公司之債權，該
債權已屬確定，是上訴人另辯稱兩造係就將來所存在之債權約定為擔保，則即使於設
定當時並無債權存在，仍無損於抵押權之效力云云，為無可採。茲上訴人既自認設定
抵押時與被上訴人無債權存在，則該抵押權對被上訴人自不生效力。上訴人又辯稱伊
將抵押債權再移轉予和豐生公司，系爭抵押權亦隨同移轉云云。然系爭抵押權登記權
利人仍為上訴人，而非和豐生公司，被上訴人自得以上訴人為被告請求塗銷系爭抵押
權。從而，被上訴人請求確認上訴人就系爭九百萬元之抵押債權不存在並請求其塗銷
抵押權登記，洵屬有據，應予准許等詞，為其判斷之基礎。
惟查抵押權乃債務人為擔保自己債務，或第三人為擔保債務人債務，就其不動產所設
定之擔保物權，此觀民法第八百六十條規定不難明瞭。又抵押權為不動產物權，依同
法第七百五十八條規定，其設定非經登記，不生效力。故抵押權究竟係擔保如何之債
權債務，自應依設定登記內容定之。本件系爭抵押權究竟係擔保如何之債權債務？兩
造就此所為之主張是否可採？與設定登記內容是否相符？該抵押權所擔保債權債務是
否已不存在？凡此均與被上訴人之請求應否准許，至有關係。原審概未調查審認，徒
以上訴人自認與被上訴人無債權存在，遽認系爭抵押權對被上訴人不生效力，而為上
訴人不利之認定，殊嫌速斷。次按債權之讓與，依民法第二百九十七條第一項之規定
，非經讓與人或受讓人通知債務人，對於債務人固不生效力。惟法律設此規定之本旨
，無非使債務人知有債權讓與之事實。受讓人對於債務人主張受讓事實，行使債權時
，既足使債務人知有債權讓與之事實，即應認為兼有通知之效力（本院二十年度上字
第一一六二號判例參照）。本件兩造均一致主張系爭抵押權所擔保之債權為和豐生公
司對振達公司之貨款債權，而上訴人一再辯稱：設定抵押時，和豐生公司已將該貨款
債權讓與於伊等語。本件訴訟進行中，上訴人又屢次表示該貨款債權已移轉與伊，參
照上開判例意旨，即應認為兼有通知之效力，該債權讓與難謂對被上訴人不生效力。
該貨款債權如尚未清償，則被上訴人能否主張系爭抵押債權為不存在，而請求上訴人
塗銷系爭抵押權登記？亦非無研求之餘地。上訴論旨，執以指摘原判決不當，求予廢
棄，非無理由。
據上論結，本件上訴為有理由。依民事訴訟法第四百七十七條第一項、第四百七十八
條第一項，判決如主文。
中      華      民      國    八十九    年      九      月    二十八    日
                              最高法院民事第五庭
                                  審判長法官  蕭  亨  國
                                        法官  許  朝  雄
                                        法官  陳  淑  敏
                                        法官  葉  勝  利
                                        法官  劉  福  來
      右正本證明與原本無異
                                              書  記  官
中      華      民      國    八十九    年      十      月     十一     日


司法院資訊處製作；財團法人民間司法改革基金會備份。
